【裁判字號】    98,婚,503
【裁判日期】    981231
【裁判案由】    離婚
【裁判全文】
臺灣臺南地方法院民事判決              98年度婚字第503號
原      告  甲○○
訴訟代理人  邱明律師
被      告  乙○○中國大陸地.
上列當事人間請求離婚事件，經本院於民國98年12月31日言詞辯
論終結，判決如下：
    主      文
准原告與被告離婚。
訴訟費用新臺幣肆仟陸佰捌拾元由被告負擔。
    事實及理由
一、本件被告未於言詞辯論期日到場，核無民事訴訟法第386條
    所列各款情形，爰依原告之聲請，由其一造辯論而為判決。
二、本件原告起訴主張：
  (一)原告甲○○（男，民國○○年○月○○日生，身分證統一編號：Ｚ
    000000000號）與被告乙○○（女，48年1月7日生，中國大
    陸地區人民）於97年1月24日在中國浙江省舟山市公證結婚
    ，婚後原告替被告辦理來臺手續，但未辦理結婚登記，兩造
    未育有子女，目前婚姻關係存續中。
  (二)原告係榮民，96年4月間經訴外人即被告之姊姊董月琴介紹
    認識，被告表示婚後願意來臺灣照顧原告，兩造婚後，原告
    依程序辦理被告來臺相關事宜，惟自97年5月起至10月止，
    原告多次至臺南縣善化鎮移民署接受訪談，惟該署經過多次
    訪談後，均不同意被告入境；原告最後一次約於97年10月份
    至臺南縣善化鎮移民署接受訪談後，訴外人董月琴即失去聯
    絡，不接聽原告電話，原告多次打電話至大陸浙江省找尋被
    告，亦無法聯絡被告，甚至原告託鄰居友人在大陸地區之親
    友尋找被告，亦未有所獲，被告顯無入境來臺與原告共同生
    活之意願，更難與原告為真正夫妻生活，被告既無入境可能
    ，兩造婚姻之存續，顯違反婚姻之本質，兩造婚姻亦顯難維
    持，已符合民法第1052條第2項「有前項以外之重大事由，
    難以維持婚姻者」之規定，爰依民法第1052條第2項規定，
    提起本件訴訟等情。並聲明：准原告與被告離婚。
三、被告未於言詞辯論期日到場，亦未提出書狀作任何聲明或陳
    述。
四、得心證之理由：
  (一)按結婚或兩願離婚之方式及其他要件，依行為地之規定。判
    決離婚之事由，依臺灣地區之法律。夫妻之一方為臺灣地區
    人民，一方為大陸地區人民者，其結婚或離婚之效力，依臺
    灣地區之法律。臺灣地區與大陸地區人民關係條例第52條第
    1項、第2項及第53條定有明文，是縱兩造雖未辦理結婚登記
    ，亦無阻於婚姻關係之成立，合先敘明。
  (二)經查，原告主張其為臺灣地區人民，被告為中國浙江省人民
    ，於97年1月24日在中國浙江省舟山市公證結婚，婚後原告
    替被告辦理來臺手續，但未辦理結婚登記，兩造未育有子女
    ，目前婚姻關係存續中之事實，業據原告提出戶籍謄本、公
    證書、結婚證公證書、財團法人海峽交流基金會證明書等在
    卷足稽，核屬相符，堪信為真正。因之，依上開規定，兩造
    間判決離婚之事由，應依臺灣地區之法律。
  (三)次按夫妻之一方，有民法第1052條第1項10款以外之重大事
    由，難以維持婚姻者，夫妻一方得請求離婚。但其事由應由
    夫妻一方負責者，僅他方得請求離婚，民法第1052條第2項
    定有明文。次按民法第1052條第2項規定，有同條第一項以
    外之重大事由，難以維持婚姻者，夫妻之一方得請求離婚。
    是否有難以維持婚姻之重大事由，判斷標準為婚姻是否已生
    破綻而無回復之希望，此不可由原告已喪失維持婚姻意欲之
    主觀面加以認定，而應依客觀的標準，即難以維持婚姻之事
    實，是否已達於倘處於同一境況，任何人均將喪失維持婚姻
    希望之程度以決之（參照最高法院87年度臺上字第1304號判
    決）。又民法第1052條第2項所稱「有前項以外之重大事由
    ，難以維持婚姻者」，係抽象的、概括的離婚事由，此乃緣
    於民國74年修正民法親屬編時，為因應實際需要，參酌各國
    立法例，導入破綻主義思想所增設。但其事由應由夫妻一方
    負責者，僅他方得請求離婚，是其所採者為消極破綻主義精
    神，而非積極破綻主義。關於「難以維持婚姻之重大事由」
    ，其判斷之標準為婚姻是否已生破綻而無回復之希望。而婚
    姻是否已生破綻無回復之希望，則應依客觀之標準，即難以
    維持婚姻之事實，是否已達於倘處於同一境況，任何人均將
    喪失維持婚姻意欲之程度而定。至於同條項但書所規定「難
    以維持婚姻之重大事由應由夫妻之一方負責者，僅他方得請
    求離婚」，乃因如肯定有責配偶之離婚請求，無異承認恣意
    離婚，破壞婚姻秩序，且有背於道義，尤其違反自己清白（
    clean hands)  之法理，有欠公允，同時亦與國民之法感情
    及倫理觀念不合，因而採消極破綻主義。倘該重大事由，夫
    妻雙方均須負責時，應比較衡量雙方之有責程度，僅責任較
    輕之一方得向責任較重之他方請求離婚，如有責程度相同時
    ，雙方均得請求離婚，始屬公允，是責任較重之一方應不得
    向責任較輕之之他方請求離婚（參照最高法院94年度臺上字
    第115號判決）。
  (四)次查，原告主張自97年5月起至10月止，原告多次至臺南縣
    善化鎮移民署接受訪談，惟該署經過多次訪談後，均不同意
    被告入境；原告最後一次約於97年10月份至臺南縣善化鎮移
    民署接受訪談後，即無法再與被告取得任何聯繫等情，業舉
    證人即原告同鄉傅興元到庭證稱：「兩造結婚之後，被告沒
    有來臺灣與原告同住，因我天天去原告家，我與原告的家離
    很近，所以我知道被告沒有來臺灣，原告去移民署申請被告
    入境，面談的時候，很多被告的相關事情，原告說不清楚，
    所以移民署就不給被告過來臺灣。」「被告無法入境臺灣，
    原告有委託我一次到大陸找被告，我也有幫原告打電話拜託
    別人去大陸幫原告找被告，我有在大陸打電話給被告，跟被
    告說要跟被告見個面，有重要的事情要跟被告說，被告回說
    不需要，被告不跟我見面，也沒有說與原告間的婚姻要如何
    處理，我拜託友人幫我找被告，我友人就是嫁過來臺灣的大
    陸人，我友人回大陸時有順便去找被告，有找到被告的房子
    ，但屋內沒有人，也找不到被告。」「被告家的電話打不通
    ，介紹人董月琴，即被告的姊姊，其於臺北的電話也打不通
    ，所以都無法聯絡。」等語（見本院98年12月31日言詞辯論
    筆錄），核與原告主張之事實相符。再經本院依職權調向內
    政部入出國及移民署調閱被告出入境資料，內政部入出國及
    移民署函覆稱：「經查董女士未管制入境亦未曾入境，渠97
    年團聚案因說詞有重大瑕疵，未通過訪談不准。」等語，有
    內政部入出國及移民部入出國及移民署98年9月16日移署出
    停泰字第0980132822號函及所附被告申請入境相關資料在卷
    可參，原告主張被告自結婚後均未曾入境臺灣與原告同居，
    兩造分居迄今已近二年之事實，應堪採信。查兩造婚後，被
    告未曾入境臺灣與原告實際共同生活，婚姻已有嚴重破綻，
    已如前所認，依該婚姻乃一男一女之兩性結合，以組織家庭
    ，共同生活為目的，而本件兩造間因被告上開之事由，不僅
    就被告主觀婚姻維持之意願有所薄弱，夫妻關係就該兩造客
    觀上應存之基本生活及相互扶持、誠摯相愛之對待義務，早
    已創傷殆盡，客觀上亦已因上情而足以破壞該婚姻共同生活
    而達於難以繼續維持婚姻之重大事由，從而衡以該事由之發
    生係基於被告一方所致之，是揆諸上揭法條規定，原告據以
    訴請判決離婚，依法即無不合，應予准許。
五、本件訴訟費用應由被告負擔。經查，原告支出第一審訴訟費
    用，即裁判費新臺幣（下同）3,000元，登報費用1,680元，
    合計4,680元，應由被告負擔，爰確定如主文第二項所示。
六、據上論結，本件原告之訴為有理由，依民事訴訟法第385條
    第1項前段、第78條、第87條第1項，判決如主文。
中    華    民    國    98    年    12    月    31    日
                  家事法庭    法  官  鄭  彩  鳳
上正本係照原本作成。
如對本判決上訴，須於收受判決正本送達後20日內向本院提出上
訴狀，並繳納上訴費及附具繕本。
中    華    民    國    98    年    12    月    31    日
                              書記官  黃  心  怡

司法院資訊處製作；財團法人民間司法改革基金會備份。
